最高法院刑事判決　　　　　　九十六年度台上字第四三一六號
上　訴　人　甲○○
　　　　　　乙○○
　　　　　　丙○○
　　　　　　丁○○
　　　　　　戊○○
　　　　　　己○○
上列上訴人等因常業詐欺案件，不服台灣高等法院台中分院中華
民國九十六年四月十八日第二審判決（九十六年度上訴字第五七
五號，起訴案號：台灣彰化地方法院檢察署九十五年度偵字第八
五七、一七八八、二四二一、二六七六、三四四八號），提起上
訴，本院判決如下：
    主  文
上訴駁回。
　　理　由
一、關於甲○○、乙○○、丙○○、丁○○、戊○○部分
按刑事訴訟法第三百七十七條規定，上訴於第三審法院，非以判
決違背法令為理由，不得為之。是提起第三審上訴，應以原判決
違背法令為理由，係屬法定要件。如果上訴理由狀並未依據卷內
訴訟資料，具體指摘原判決不適用何種法則或如何適用不當，或
所指摘原判決違法情事，顯與法律規定得為第三審上訴理由之違
法情形，不相適合時，均應認其上訴為違背法律上之程式，予以
駁回。本件上訴人戊○○、丙○○、丁○○上訴意旨略以：刑事
審判，旨在實現刑罰權之分配正義，故法院對被告為科刑時，應
依據罪刑相當原則，使輕重得宜、罰當其罪，以契合人民之法律
感情。故刑之量定，應依刑法第五十七條所列各款之具體情事，
為整體之評價，如科刑之判決僅為抽象之論述，而未審酌量刑輕
重之各具體情狀，自屬無從斷定其量刑輕重之標準，如遽行判決
，自屬理由欠備之違誤。依卷內資料所示，戊○○於民國九十四
年十月間，因車禍負擔鉅額之賠償，向「阿美」借款還債，嗣經
「阿美」之要求，於同年十一月加入為「車手」，所得悉用以清
償積欠「阿美」之債務。丙○○因失業後找不到工作而加入該詐
欺集團之提款工作，為時僅兩個月；丁○○於九十四年九月加入
擔任提款之工作，前後所得之不法利益僅新台幣（下同）十五萬
元，情節至為輕微；且犯後坦承犯行，又與部分被害人和解，交
保後即謀得工作，力爭上游。原審未審酌上訴人等之犯罪動機態
度等具體情狀減輕其刑，自非妥當云云。上訴人乙○○上訴意旨
略以：原審係以被害人於審判外之陳述為犯罪之部分論據；但未
傳訊證人到庭，予上訴人對質、詰問之機會，無異剝奪上訴人於
訴訟上之防禦權，已有未當。且刑事訴訟法第一百五十八條之三
規定：證人、鑑定人依法應具結而未命具結者，其證言或鑑定意
見不得作為證據。此項規定為絕對之證據排除，當然為無證據能
力，不因當事人於審理中有同意為證據，或有視同為同意之情形
，而視為有證據能力。查原審係以事實審法院審判中經提示被害
人之警詢筆錄，予上訴人及選任辯護人表示意見時，上訴人及選
任之辯護人未就該證據能力表示異議，依同法第一百五十九條之
五之規定，認該等被害人於審判外之供述為有證據能力等語，揆
諸前揭說明，難為適法。況原審亦未依該條審酌該言詞陳述時作
成之過程、內容、功能等情況，為審認該陳述是否具證據能力之
依據，併有理由欠備之違誤云云。上訴人甲○○上訴意旨略以：
(一)本件原判決係依刑法修正前關於常業詐欺犯之規定論處上訴人
等各罪刑。但九十四年二月二日修正公布，九十五年七月一日施
行之刑法第九十條關於強制工作之規定，已刪除「以犯罪為常業
」得宣告強制工作之規定，依罪刑法定主義，原審於判決時，自
無依「以犯罪為常業」為宣告上訴人強制工作之依據。(二)由被告
上訴或為被告之利益而上訴者，第二審法院不得諭知較重於原審
法院之刑，為刑事訴訟法第三百七十條所明定。本件第一審法院
判決後上訴人不服，提起第二審上訴，表示第一審法院量刑過重
，請求輕判。雖檢察官亦不服第一審之判決而提起第二審之上訴
，但二審檢察官於本案論告及量刑時，對於本案均表示為「無意
見」，原審撤銷第一審之判決，改判時竟諭知上訴人較重之刑度
，其認事用法，顯有違誤。(三)本案共同被告乙○○於上訴人參加
犯罪集團，負責指揮各「車手」提款，並與「阿美」對帳及劃撥
款項之工作，而居於集團之核心，上訴人為核心外之人，全然奉
命行事。原審誤認上訴人為核心人物，且對上訴人之量刑重於乙
○○，有違罪刑相當原則。(四)上訴人於審判過程中坦承犯行，事
後並極力與被害人達成和解，以減少被害人之損害，原審未審酌
上訴人上開和解之誠意與努力，而加重刑度，如何讓人心服云云
。惟查原判決認定甲○○（綽號小白）明知綽號「阿美」之年籍
不詳成年女子自九十四年四月某日起組織詐騙集團，該集團之成
員，除在台灣地區有綽號「長腳」「阿光」之成年男子外，另在
大陸地區者有自稱「高振飛」、綽號「阿寶」、「阿嘉」、「蔡
仔」、「阿華」等成年男女，專以從事詐騙為業。甲○○因貪圖
不法利益，自九十四年九月底起，應「阿美」之邀，加入該犯罪
集團，先是親自擔任「車手」（即至各金融機構提領詐騙之贓款
，其自吸收丁○○等「車手」後即不再親自提款）。甲○○並於
同月（九月）間邀集乙○○（綽號阿志）加入。甲○○、乙○○
二人認為親自提款風險太大，自九十四年九、十、十一月間起，
邀集周遭一時失業、或遭逢經濟困難之朋友丁○○（綽號阿偉）
、戊○○（阿中）、丙○○（綽號阿鋒）、蔣中民（綽號小蔣，
經原審判刑後未上訴而告確定）、黃俊德（綽號小楊，於案發後
之九十五年一月二十七日潛逃至大陸地區與詐騙集團成員會合迄
未返台，由第一審法院通緝中）等人加入；並於九十五年一月五
日邀集王翊丞（經原審判刑後未據上訴而告確定）加入，共同基
於以詐欺維生之犯意聯絡，在台灣地區配合大陸地區之電話詐騙
集團，從事詐騙工作。甲○○、乙○○並為有犯罪習慣之人，甲
○○之表弟王育莘（阿莘）、朋友即上訴人己○○，因一時失學
或失業，明知上開行為違法，經甲○○之慫恿，分別自九十四年
十月、九十五年一月起，以共同犯罪之意思聯絡，聽命於甲○○
，從事收購人頭帳戶、ＳＩＭ卡、將人頭帳戶郵寄快遞給各地之
車手等工作，王育莘另擔任甲○○之司機。其等犯罪手法係先由
「阿美」、甲○○、王育莘、己○○等人蒐購人頭帳戶，甲○○
提供門號0000000000之ＳＩＭ卡供己○○刊登分類廣
告，向一般民眾收購金融帳戶、存摺、提款卡，供受騙民眾匯入
之用。並由甲○○、乙○○親自測試，或指示戊○○、丁○○、
丙○○、蔣中民、王翊丞、黃俊德、「長腳」、「阿光」等車手
，分組駕駛「阿美」所提供之車牌號碼三六七０─ＮＪ、Ｄ三─
九七六一、ＧＷ─五三八五號自小客車（以假名「王蓉蓉」「林
嘉文」「曾文森」名義登記），及乙○○所有之三二八五─ＮＪ
號、甲○○友人所有之五Ｂ─一五二三號自小客車，前往台中、
南投、彰化、嘉義、台南、屏東等地區之各金融機構，以臨櫃提
取現金，或在自動櫃員機提款，或以跨行提款方式，測試上開帳
戶有無列為警示帳戶，待確認無誤後，向大陸地區之電話詐騙集
團回報。再由該大陸地區之電話詐騙集團，負責撥打電話向台灣
地區不特定之民眾，或以「告知被害人信用卡遭盜刷，需前往銀
行辦理語音轉帳功能及變更密碼」或以「假借地檢署檢察官名義
告知被害人涉嫌洗錢防制法，帳戶可能會被凍結需把錢轉出」、
「告知被害人有信用卡帳單未繳，將遭受法院查扣帳簿裡面的存
款，請被害人將帳戶內之款項匯出」、「中獎需要先繳稅金」等
手法，使原判決附表一之民眾陷於錯誤，而以臨櫃匯款、自動櫃
員機操作匯款、無摺存款、設定語音轉帳功能等方式，存入或匯
入如該附表一指定之人頭帳戶。再由大陸地區之電話詐騙集團，
指示「阿美」、甲○○、乙○○轉指示戊○○、丁○○、丙○○
、蔣中民、王翊丞、黃俊德、「長腳」、「阿光」……等人，分
別駕車至台中、南投、彰化、嘉義、台南、屏東等地區之各金融
機構或自動櫃員機，以臨櫃、或提款卡提款、或ＡＴＭ轉帳之方
式提領贓款，對帳無誤後再由甲○○、乙○○向「阿美」或大陸
地區之電話詐騙集團成員回報提領贓款之金額。九十四年九、十
月間，甲○○將提領款項匯給「阿美」一次，之後改由乙○○親
自或指揮其他車手將款項匯給「阿美」。甲○○、乙○○各抽取
所提領贓款數額之百分之二；戊○○、丁○○、丙○○、蔣中民
、王翊丞等五人，共抽取所提領贓款數額之百分之二為報酬。王
育莘則由甲○○供給不等之生活費用及報酬，己○○則賺取轉售
人頭帳戶之價差。經警於九十五年一月十七日上午七時三十分許
，至屏東縣屏東市○○○街一號之海德堡汽車旅館二０二、二０
三、二０七號房執行搜索，並扣得詐騙所得現金四百七十萬三千
一百元（詳如原判決附表七、八所示）及甲○○、乙○○、戊○
○、丁○○、丙○○、蔣中民、王翊丞、王育莘、「阿美」所有
供犯罪所用詳如原判決附表五所示之儲金簿、金融卡、ＳＩＭ卡
、偽造國民身分證等證件。翌日十二時十分許，再至己○○之台
中縣大里市○○路六八號住處執行搜索，並扣得己○○、甲○○
、「阿美」所有供犯罪所用如原判決附表六所示之儲金簿、金融
卡、ＳＩＭ卡、自小客車等情，係依憑上訴人等不利於己之自白
，核與被害人等於警詢中指訴之情節相符，並有通訊監察作業譯
文及摘要報告書、上訴人等提領贓款照片共一百七十九張、行動
電話雙向通聯紀錄、汽車車籍資料、甲○○、乙○○、己○○、
黃俊德入出境查詢結果資料、搜索扣押筆錄、詐騙所得之四百七
十萬三千一百元等證據，資以認定上訴人等有上開共同常業詐欺
之事實，因而撤銷第一審之科刑判決，改判依刑法修正前關於常
業詐欺之規定，論處甲○○、乙○○、丙○○、丁○○、戊○○
共同意圖為自己不法之所有，以詐術使人將本人之物交付為常業
各罪刑；甲○○、乙○○部分並認其等有犯罪之習慣，適用有利
於其等之刑法修正前第九十條之規定諭知於刑之執行完畢或赦免
後，令入勞動處所，施以強制工作，期間各為壹年陸月，已敘明
其所憑之證據及認定之理由，並說明上訴人及選任辯護人於原審
審理時，對於被害人等人於審判外之陳述部分，未就其證據能力
聲明異議，經原審審酌該言詞陳述作成時之情況，認為適當，依
刑事訴訟法第一百五十九條之五之規定，認為有證據能力，足為
本案之證據等語甚詳，從形式上觀察，並無違背法令之情形存在
。次按被害人於警詢中之供述，經甲○○、乙○○、丙○○、丁
○○、戊○○於第一審審理中同意作為證據，於原審審理時，經
宣讀上開筆錄之調查程序中亦表示無意見等語，有上開審判筆錄
可按（見第一審卷二第一七六頁、原審卷二第一二頁），是上開
證據自有證據能力而得採為證據。至於被害人於警詢中之供述，
並無應為具結之規定，此與證人於偵、審中應命具結，如未命具
結，其所為之陳述並無證據能力者有別。又本件原判決係以甲○
○為有犯罪習慣之人，而非以犯罪為常業為宣告強制工作之依據
，原審依刑法第九十條之規定為宣告強制工作之依據，要難指為
違法。雖上開法條於九十四年二月二日修正公布，將刑後強制工
作，改為刑前執行；強制工作之期間由原先之三年以下修正為三
年，並自九十五年七月一日施行，甲○○、乙○○於行為後，法
律已有變更，原審未加比較適用，固有未當，但經比較結果，仍
以行為時之法律為有利於行為人，原審依行為時法為宣告強制工
作之依據，於判決之結果不生影響，自不能指為違法。原審判決
已說明分別審酌刑法第五十七條各款之規定為上訴人等量刑輕重
之依據，尚無上訴意旨所指之違法情形。至於另第一審判決後檢
察官以量刑過輕為由，對甲○○之不利益提起第二審之上訴，原
判決認檢察官之上訴為有理由，而對於甲○○為加重刑度之諭知
，於法並無違誤，尚難指為違法。甲○○、乙○○、丙○○、丁
○○、戊○○其餘上訴意旨，無非就原審採證認事職權適法行使
之任意指摘，核與法律規定得為第三審上訴理由之違法情形，不
相適合。應認其等之上訴，為違背法律上之程式，予以駁回。
二、關於己○○部分
查第三審上訴書狀，應敘述上訴之理由，其未敘述者，得於提起
上訴後十日內補提理由書於原審法院，已逾上述期間，而於第三
審法院未判決前仍未提出上訴理由書狀者，第三審法院應以判決
駁回之，刑事訴訟法第三百八十二條第一項、第三百九十五條後
段規定甚明。本件上訴人己○○因常業詐欺案件，不服原審判決
，於九十五年五月八日提起上訴，並未敘述理由，迄今逾期已久
，於本院未判決前仍未提出，依上開規定，其上訴自非合法，應
予駁回。
據上論結，應依刑事訴訟法第三百九十五條，判決如主文。
中　　華　　民　　國　九十六　年　　八　　月　　九　　日
                      最高法院刑事第四庭
                          審判長法官  莊　登　照
                                法官  黃　一　鑫
                                法官  林　秀　夫
                                法官  徐　昌　錦
                                法官  邵　燕　玲
      本件正本證明與原本無異
                                      書  記  官
中　　華　　民　　國　九十六　年　　八　　月   十五   日
                                                H
